臺灣雲林地方法院刑事判決　　　　　　　 94年度訴字第323號
公　訴　人　臺灣雲林地方法院檢察署檢察官
被　　　告　丁○○
被　　　告　丙○○
共　　　同
選任辯護人　林再輝律師
上列被告因誣告等案件，經檢察官提起公訴（93年度偵字第3303
號），本院判決如下：
    主  文
丁○○意圖他人受刑事處分，向該管公務員誣告，處有期徒刑柒
月；又共同明知為不實之事項，而使公務員登載於職務上所掌之
公文書，足以生損害於公眾及他人，處有期徒刑肆月；應執行有
期徒刑拾月。
丙○○共同明知為不實之事項，而使公務員登載於職務上所掌之
公文書，足以生損害於公眾及他人，處有期徒刑肆月，如易科罰
金以參佰元折算壹日，緩刑貳年。
丁○○被訴恐嚇取財未遂部分無罪。
    事  實
一、緣丁○○於民國88年間，在雲林縣斗六市○○路附近與已婚
    之己○○因擺設之攤位相鄰而相識，二人並自89年3 至5 月
    間起交往甚密，成為男女朋友，且進而發生性關係。嗣於89
    年9 月間己○○因故提議分手，乃要求丁○○給予金錢上的
    補償。丁○○遂於89年9 月24日開立號碼為TH-02801號至
    TH-02804號，發票日皆為89年9 月25日，票面金額各為新台
    幣（下同）25萬元之本票4 張（金額共100 萬元），並於當
    晚10時30分許，在斗六市受天宮廁所旁，將系爭本票四張交
    付予己○○收執。嗣因丁○○反悔不願給付上開票款，並欲
    將上開4 張本票索回，於89年9 月27日下午，先以電話藉詞
    向己○○推託，並委由其友人戊○○出面向己○○催討該4
    張本票，戊○○並告知若不交出本票，丁○○將於當晚前往
    其住處索討，己○○仍堅不交還本票。丁○○旋於當晚7 、
    8 時許，夥同乙○○、戊○○、謝昭鐘等3 名友人，共同前
    往斗六市○○路230 巷57弄18號己○○夫妻住處，因己○○
    不在，乃要求在場之己○○之夫甲○○叫其妻出面返還持有
    之4 張本票，甲○○回稱其不知此事，引起同行之戊○○不
    滿，戊○○因有酒意，乃揚言稱：「如不交出本票，要打人
    並放火燒屋」等語後旋即離去。己○○為使丁○○給付票款
    ，於89年10月3 日向本院具狀聲請就上開4 張本票強制執行
    獲准，丁○○雖提起確認本票債權不存在之訴以資救濟，然
    於上開案件訴訟期間，為避免自己之不動產遭己○○聲請查
    封，竟與其妹丙○○共同基於使公務員登載不實之犯意聯絡
    ，於89年10月17日，向雲林縣斗六市地政事務所，提供不實
    之債權證明，致該所承辦公務員誤以為二人間之借貸關係為
    真實，將此不實事項登載於職務上掌管之土地、建物登記簿
    公文書上，而將丁○○所有座落雲林縣斗六市○○段911 號
    土地及其上建號為雲林縣斗六市○○段203 號之建物（門牌
    號碼：雲林縣斗六市○○里○○路501 巷276 號）均設定抵
    押權登記予丙○○，足以生損害於己○○及地政機關對土地
    登記管理之正確性；又丁○○明知簽發本票4 張交予己○○
    ，並非己○○以仙人跳恐嚇取財方式所得，竟意圖使己○○
    受刑事處分，而先於同年9 月27日晚上7 時許，前往雲林縣
    警察局斗六分局石榴派出所，向執勤員警誣告己○○以仙人
    跳之方式恐嚇取財，復於同年10月18日，以同一事實，向臺
    灣雲林地方法院檢察署具狀誣告己○○恐嚇取財，該署因而
    分案偵辦。
二、案經己○○訴由臺灣雲林地方法院檢察署檢察官偵查起訴。
    理  由
壹、有罪部分：
一、使公務員登載不實罪部分
    訊據被告丁○○、丙○○對於提供不實債權證明，將被告丁○○所有上開土地、建物虛偽設定抵押權登記予丙○○之犯
    罪事實供承不諱，核與告訴人己○○指訴之情節相符，並有
    上開土地、建物登記簿謄本附卷可稽，事證明確，被告二人
    此部分犯行洵堪認定。
二、誣告罪部分：
    訊據被告丁○○對於其於89年9 月27日晚上7 時許前往雲林
    縣警察局斗六分局石榴派出所，向執勤員警申告己○○以仙
    人跳之方式恐嚇取財，復於同年10月18日，以同一事實，向
    臺灣雲林地方法院檢察署具狀訴請偵辦己○○涉犯恐嚇取財
    罪嫌等情固不諱言，並有89年10月18日之刑事告訴狀附卷可
    憑。然被告丁○○矢口否認有何誣告犯行，辯稱：上開本票
    確係因己○○恐嚇取財所開立，並非借貸款項，伊並無誣告
    云云。然查：
(一)被告丁○○於臺灣雲林地方法院檢察署89年度偵字第4634號
    案件偵查中，就告訴人己○○以仙人跳方式對其恐嚇取財之
    情節，僅泛言指稱：告訴人係於89年9 月23日以電話告知二
    人之婚外情事跡敗露被人拍照，有人要翻其擺設之攤位，並
    要求1 百萬元解決云云，並未提出任何證據供承辦人員調查
    審酌，嗣該案偵查終結予以不起訴處分，苟上開4 紙本票確
    係告訴人以恐嚇取財之不法手段所取得，因本票金額合計高
    達1 百萬元，被告丁○○衡情理應會尋求再議途徑以資救濟
    ，詎被告丁○○並未聲請再議（此業據其自承在卷），已有
    違常情。再者，被告丁○○對於事隔4 日後之89年9 月27日
    晚上有夥同乙○○、戊○○、謝昭鐘等3 名友人至告訴人己○○夫婦住處索回本票之情並不爭執，倘如被告所言，渠會
    因怕被人舉發婚外情而心生畏懼，並進而開立合計金額高達
    1 百萬元之本票4 紙予以掩飾，何以於數日後竟登門索回本
    票，難道不怕因此舉會使婚外情事跡敗露嗎？又於本案偵查
    中，被告對於檢察官詢問「己○○當時如何仙人跳？她先生
    是否有出面向你要錢？」等重要情節，甚且保持緘默權（見
    93 年 度偵字第3303號卷第49頁），苟被告確遭告訴人仙人
    跳恐嚇取財，理應會主動說明其經過，以澄清其無誣告之意
    ，豈有對此重要情事均三緘其口之理？足徵被告丁○○指稱
    ：係因遭告訴人仙人跳恐嚇取財才開立系爭本票云云，顯有
    可疑。另告訴人之夫甲○○確因知悉此事，忿而與告訴人協
    議離婚，並於94年10月3 日辦妥離婚戶籍登記等情，已據證
    人甲○○於本院審理時證述屬實，並有離婚協議書及戶籍登
    記簿謄本各1 份附卷可憑，苟係告訴人自行設計仙人跳恐嚇
    取財，何以會與其夫鬧至離婚收場？益證被告丁○○上開被
    仙人跳恐嚇取財之指訴，顯屬虛構。至證人戊○○於偵查中
    固結證證稱：知道丁○○與己○○婚外情關係談不和，己○○向丁○○要求100 萬元，是丁○○告訴我，他跟己○○的
    婚外情曝光，他被仙人跳云云（93年度偵字第3303號案卷第
    48 、49 頁），然依其證言，顯係聽聞自被告丁○○之口述
    ，自難據以佐認此部分事實之真實性。
(二)告訴人己○○雖主張上開本票款項係被告丁○○陸續向其借
    款所累積的金額，並提出提領紀錄5 份為證，然觀諸提領紀
    錄，時間係在88年5 至12月間，然其於本院審理中證稱：伊
    與丁○○自88年間相識，迄89年3 至5 月間才開始交往，至
    89年5 、6 月間才發生性關係等語（見本院94年9 月28日審
    判筆錄第5 、6 頁），足見在88年12月以前，其與被告丁○○並無深交，竟會陸續出借達1 百餘萬元之高額款項予被告
    丁○○，顯有違常情。經本院以此點詰問證人己○○，其證
    稱：當時雖是普通朋友關係，但因伊與丁○○一起簽賭六合
    彩，丁○○即向伊借錢云云，核與其於本院斗六簡易庭確認
    本票債權不存在之民事案件答辯狀中所陳明：係因雙方交往
    密切，惑於甜言蜜語，才陸續借錢予丁○○等情（見本院六
    簡字第248 號卷第52頁）不符。再者，被告丁○○就上開本
    票對告訴人提起確認本票債權不存在之訴，本院斗六簡易庭
    及民事簡易案件上訴合議庭，均以無法證明雙方間存有借貸
    關係，認定本票債權不存在，而判處被告丁○○勝訴確定在
    案，有本院斗六簡易庭89年度六簡字第248 號民事判決、本
    院90年度簡上字第4 號民事判決正本附卷可憑。是證人己○○證稱：票款係清償雙方往來之借款云云，亦不足採。衡諸
    男女分手之際，一方常會要求對方給予適當之金錢補償，本
    院因認上開1 百萬元本票係被告丁○○應告訴人分手要求所
    給付之補償費用，較符常情。
(三)按刑法第169 條第1 項誣告罪之成立，以意圖他人受刑事處
    分或懲戒處分，而為虛偽之告訴告發報告者為要件。所謂虛
    偽係指明知無此事實故意捏造而言，最高法院著有44年台上
    字第88號刑事判例意旨足資參照。本件如前所述，姑不論系
    爭本票開立之原因並非源於雙方間之借款往來，然被告丁○○明知並無遭告訴人仙人跳恐嚇取財之事實，竟故予捏造，
    而接續向有偵查犯罪權限之雲林縣警察局斗六分局石榴派出
    所、臺灣雲林地方法院檢察署提出告訴，誣指告訴人己○○
    涉犯恐嚇取財罪嫌，即與誣告罪之構成要件相符。
    綜上，事證明確，被告丁○○此部分犯行，亦堪認定。
三、核被告丁○○所為，係犯刑法第169 條第1 項之誣告罪、第
    214 條之使公務員登載不實罪。被告丙○○所為，係犯同法
    第214 條之使公務員登載不實罪。被告二人間就使公務員登
    載不實罪犯行部分，有犯意聯絡及行為分擔，皆為共同正犯
    。被告丁○○所犯上開二罪，犯意各別，罪名互異，應予分
    論併罰。被告雖先後向斗六分局石榴派出所及臺灣雲林地方
    法院檢察署誣指告訴人涉犯恐嚇取財罪嫌，然內容相同，顯
    出於一個誣告犯意，而為誣告行為的接續動作，應僅論以一
    誣告罪。爰審酌被告丁○○因與告訴人間之本票債權糾紛，
    竟起意誣告，使告訴人受有訟累，並浪費國家司法資源，犯
    後就此部分執詞辯解，並無悔意，惟念其素行尚佳，就使公
    務員登載不實罪部分坦認犯行；及被告丙○○犯後坦承不諱
    ，態度良好，頗有悔意等情，分別量處如主文所示之刑，並
    就被告丁○○部分定應執行刑為有期徒刑10月，就被告丙○○部分，諭知易科罰金之折算標準，以資懲儆。另查被告丙○○前未曾受有期徒刑以上刑之宣告，有台灣高等法院被告
    前案紀錄表1 紙在卷可稽，其犯後深知悔悟，本院認其經此
    偵審程序並有期徒刑宣告之教訓後，當知所警惕而無再犯之
    虞，因認其所宣告之刑，以暫不執行為適當，併予宣告緩刑
    二年，以啟自新。
貳、無罪部分
一、公訴意旨另以：被告丁○○因反悔不願給付系爭上開票款，
    並欲將上開4 張本票索回，於89年9 月27日下午，即基於恐
    嚇取財之意圖不法所有犯意，以如不交出本票，將即刻向其
    夫甲○○揭發二人間之越軌關係等語為要脅，要求己○○交
    出該4 張本票不遂，並於當晚7 、8 時許，夥同乙○○、戊○○、謝昭鐘等3 名友人，共同前往斗六市○○路230 巷57
    弄18號己○○夫妻住處，向己○○之夫甲○○揭穿2 人交往
    關係，要求甲○○叫其妻出面返還持有之4 張本票，並與戊○○基於共同犯意聯絡，由戊○○恐嚇稱：「如不交出本票
    ，要放火燒屋」等語，惟己○○並未返家而未順利取得上開
    4 張本票，因認被告丁○○此部分涉犯恐嚇取財未遂罪嫌云
    云（與戊○○共犯部分之事實，係公訴人於審理時當庭變更
    ）。
二、按犯罪事實應依證據認定之，無證據不得認定其犯罪事實；
    又不能證明被告犯罪者，應諭知無罪之判決，刑事訴訟法第
    154 條第2 項、第301 條第1 項前段分別定有明文。又按刑
    事訴訟法上所謂認定犯罪事實之證據，係指足以認定被告確
    有犯罪行為之積極證據而言，如未能發現相當證據或證據不
    足以證明，自不能以推測或擬制之方法，以為裁判基礎，最
    高法院29年上字第3105號及40年台上字第86號分別著有判例
    可資參照。本件公訴人認被告丁○○涉犯上開恐嚇取財未遂
    罪嫌，無非以告訴人己○○之指訴及證人甲○○之證言為其
    主要論據。
三、訊據被告丁○○矢口否認有上開恐嚇取財犯行，辯稱：伊只
    是邀約友人一起去索回本票，沒有恐嚇取財之意等語。經查
    ：
(一)按共同正犯之所以應對其他共同正犯所實施之行為負其全部
    責任者，以就其行為有犯意之聯絡為限，若他犯所實施之行
    為，超越原計畫之範圍，而為其所難預見者，則僅應就其所
    知之程度，令負責任，未可概以共同正犯論，最高法院著有
    50年度台上字第1060號刑事判例可資參照。
(二)本件證人即告訴人己○○於本院審理中結證證稱：89年9 月
    27日下午被告丁○○打電話給我，是說會想辦法還我錢，沒
    有提到本票的事，後來戊○○來找我，叫我本票還給丁○○
    什麼都好講，如果不還，會給我死得很難看等語（見本院94
    年9 月28日審判筆錄第8 、9 及11頁）；證人甲○○於本院
    審理時結證證稱：有一天（即89年9 月27日）晚上，丁○○
    就帶3 個人到我家，說有開4 張票給己○○，要己○○還他
    ，他帶的其中一個人喝醉了，就鬧說：「打啊，拿出來，不
    然放火」，並指認是戊○○說上開話的等語。依上開二人之
    證言，出言恐嚇者均係被告丁○○之友人戊○○，被告丁○○復否認有授意戊○○出言恐嚇，僅是邀約戊○○等人去取
    回系爭本票，則戊○○究係與被告丁○○有共同犯意聯絡，
    而由其出言恐嚇，抑或係其自行起意？即有待進一步釐清。
    因戊○○於本院審理時援引刑事訴訟法第181 條恐因陳述致
    自己受刑事訴追之規定，拒絕證言，而無法進一步查證，依
    「罪疑惟輕」法則及上開判例意旨，在無積極證據證明被告
    丁○○與戊○○就出言恐嚇部分，有犯意聯絡及行為分擔之
    情事，即難認被告丁○○與戊○○為共同正犯關係。況證人
    甲○○亦證稱：戊○○說上開言詞當時已喝醉，是戊○○說
    話當時有否恐嚇取財之犯意，亦非無疑。
(三)退一步言，縱認被告丁○○與戊○○就上開出言恐嚇情事，
    有犯意聯絡及行為分擔，然告訴人就該4 張本票，既無債權
    存在，已如前述，則被告丁○○予以索回，並無不法所有之
    意圖，其縱有出言恐嚇，亦僅係是否成立刑法第305 條恐嚇
    犯行之問題，核與同法第346 條恐嚇取財之犯罪構成要件不
    符。
 綜 上，公訴人所舉之證據，尚難使本院確信被告丁○○有恐嚇
 取財未遂之犯行，故公訴人控訴被告恐嚇取財未遂之犯罪事實，
 尚屬不能證明，自應為無罪之判決。
據上論斷，應依刑事訴訟法第299 條第1 項前段、第301 條第1
項前段，刑法第28條、第169 條第1 項、第214 條、第41條第1
項前段、第74條第1 款、第51條第5 款，罰金罰鍰提高標準條例
第1 條前段、第2 條，判決如主文。
本案經檢察官賴政安到庭執行職務
中　　華　　民　　國　　94　　年　　10　　月　　12　　日
             刑事第六庭 審判長法  官 趙家光
                              法  官 林俊良
                              法  官 蔡世芳
以上正本證明與原本無異。
如不服本判決，應於判決送達後10日內，向本院提出上訴狀。（
須附繕本）
                              書記官　蕭應欽
中　　華　　民　　國　　94　　年　　10　　月　　12　　日
附錄本案論罪科刑條文：
中華民國刑法第169條第1項
意圖他人受刑事或懲戒處分，向該管公務員誣告者，處 7 年以下
有期徒刑。
中華民國刑法第214條
明知為不實之事項，而使公務員登載於職務上所掌之公文書，足
以生損害於公眾或他人者，處3 年以下有期徒刑、拘役或500 元
以下罰金。
